【裁判字號】    96,訴,150
【裁判日期】    970218
【裁判案由】    給付貨款
【裁判全文】
台灣屏東地方法院民事判決  96年度訴字第150號
    原      告  信亮企業有限公司
    法定代理人  乙○○
    訴訟代理人  吳賢明律師
                陳慧錚律師
    上  一  人
    複 代理 人  李汶哲律師
    被      告  國隆營造工程股份有限公司
    法定代理人  甲○○
    訴訟代理人  湯瑞科律師
上列當事人間請求給付貨款事件，本院於民國97年2 月4 日言詞
辯論終結，判決如下：
    主      文
被告應給付原告新台幣貳佰玖拾陸萬柒仟貳佰拾伍元，及自民
國九十六年四月二十日起至清償日止，按週年利率百分之五計算
之利息。
訴訟費用由被告負擔。
本判決第一項於原告以新台幣玖拾玖萬元為被告供擔保後，得假
執行。
    事實及理由
一、按訴狀送達後，原告不得將原訴變更或追加他訴，但擴張或
    減縮應受判決事項之聲明者，不在此限。民事訴訟法第255
    條第1 項第3 款定有明文。查原告於起訴時本係聲明請求給
    付新台幣（下同）2,528,834 元本、息，嗣於本院民國96年
    4 月19日言詞辯論時變更為請求2,967,235 元本、息（見第
    28、32頁）；原告復於97年2 月4 日言詞辯論時當庭變更利
    息起算日為自96年4 月20日起算（見第167 頁）。經核分別
    係屬擴張與減縮應受判決事項之聲明，依上開規定，應予准
    許。
二、原告起訴主張：
（一）緣被告於94年間向訴外人經濟部水利署第七河川局（下稱
      七河局）承攬「濁口溪茂林情人谷橋下游護岸及羅木斯橋
      下游護岸河川環境改善工程」（下稱系爭工程），因施工
      需要，乃自94年6 月6 日起陸續向原告訂購高鍍鋅石籠網
      ，貨款合計3,563,685 元，原告並已依約將貨品送至工地
      現場由被告之員工簽收，或由被告派人自取或以寄送方式
      交貨完畢。被告方面係由訴外人丙○○與原告法定代理人
      乙○○接洽，第1 次係由被告先傳真訂購單向原告訂貨，
      原告製作書面訂貨單後傳真予被告蓋章確認，第2 次以後
      被告均係以口頭訂貨，再由原告製作書面訂貨單後回傳予
      被告。另被告承作之部分工程因於94年8 、9 月間遭颱風
      沖壞，故另以口頭追加訂單，追加部分原告並未再製作書
      面訂貨單，但均有如期將貨物送至工地。又原告係於月結
      後開立發票向被告請款，發票部分被告均有持之報稅。詎
      事後被告僅於95年給付貨款596,450 元，迄今仍積欠2,96
      7,235 元尚未清償。
（二）被告否認兩造間有貨物買賣關係存在，辯稱系爭買賣關係
      存在於原告與丙○○即景順工程行間，被告於向七河局承
      攬系爭工程後，將工程之一部分即石籠工程轉包予丙○○
      施作，嗣丙○○向原告購買相關產品用以履行其承攬義務
      ，被告並已將全部工程款580 萬元給付予丙○○完畢云云
      。惟被告所提出之工程承攬同意書係屬私文書，且內容有
      多項違常之處，疑似臨訟偽作，並不實在，原告否認其真
      正：
    (一)查系爭工程為公共工程，依政府採購法第65條規定，得標
      廠商應自行履行工程、勞務契約，不得轉包；違反者，機
      關依同法第66條規定得解除契約、終止契約或沒收保證金
      ，並得要求損害賠償；且依同法第101 條第1 項第11款規
      定，如經機關發現有轉包之事實，尚可能遭受刊登政府公
      報、1 年內不得參加投標或作為決標對象或分包廠商之處
      分。被告既承包上開工程，對相關規定應知之甚詳，竟仍
      甘冒違約風險將工程之一部轉包予丙○○，已啟人疑竇。
    (二)依該工程承攬同意書所示，被告將「機械及鍍鋅石籠工程
      」（下稱石籠工程）轉包予丙○○施作，其工程總價（含
      稅）為580 萬元，然被告向七局承包系爭工程，其決標金
      額僅有535 萬元，而石籠工程僅為系爭工程之一部，則被
      告承包系爭工程後又將其中之石籠工程轉包給丙○○，不
      僅無利可圖，反而虧損，此顯違常理。
    (三)系爭工程為公共工程，被告與七河局簽訂之工程合約中，
      亦必有完工期限及逾期罰款之約定，果被告將其中之石籠
      工程轉包予丙○○施作，理應定有完工期限及違約處罰款
      ，以防因丙○○施工遲延致遭七河局處以逾期罰款。然被
      告與丙○○所訂之工程承攬同意書中，就完工期限及逾期
      罰款卻完全未為任何約定，此亦與一般工程之慣例有違。
    (四)依該工程承攬同意書第4 條付款辦法之約定，乙方即景順
      工程行領款時，應攜合約書上所蓋用之公司章、負責人章
      ，並不得以其他公司發票抵用，甲方即被告一律以抬頭禁
      止背書轉讓、劃線之支票支付；乙方於請款日須檢附足額
      且抬頭一致之發票，至工地計價請款。果然如此，則應係
      丙○○開立景順工程行之發票向被告請款，且不得以其他
      公司（含原告）之發票抵用，被告亦應以抬頭禁背劃線之
      支票給付丙○○工程款才是。然本件卻係丙○○直接以原
      告開立以被告為買受人之發票向被告請款，該發票被告亦
      自承業經其持向稅捐機關申報納稅，且被告復以匯款方式
      給付原告596,450 元之貨款，此與上開合約約定全然不符
      ，足見不論被告或丙○○均未依照該工程承攬同意書之約
      定履行，倘該合約為真，被告於接獲原告之請款發票後，
      何以並未退還，亦未向原告表示任何異議？何以仍登帳申
      報並給付部分貨款？至被告雖辯稱此係因縮短給付，由被
      告代丙○○清償系爭貨款之一部分云云，惟被告就其主張
      已給付丙○○580 萬元工程款一節，並未舉證以實其說，
      亦未提出景順工程行開立之其他發票以資證明，且被告若
      代丙○○償付部分貨款，理應要求丙○○書立切結書或證
      明書，以免丙○○嗣後撇清不認帳，然被告迄未能提出相
      關事證以資佐證，則被告與丙○○間是否確有轉包合約存
      在？更有疑問。況且，被告承認該轉包合約書是事後補做
      的，此亦有違常理，蓋工程款多達580 萬元，豈可能無書
      面契約存在？
    (五)綜上，被告所提出與丙○○即景順工程行間之工程承攬同
      意書，其內容顯然違反一般工程慣例及常理，洵有可疑；
      且被告若將石籠工程轉包予丙○○，不僅不賺反賠，更須
      冒違約及跳開發票逃漏稅捐之風險，此誠殊難想像；況若
      被告業將石籠工程轉包予丙○○，又何至會以自己名義與
      原告簽訂訂貨單？且被告亦未提出其有給付工程款與丙○
      ○之證據，再參以該工程承攬同意書之製表日期竟為96年
      4 月20日，在在可見該工程承攬同意書係被告臨訟偽作，
      藉以逃避本件貨款之清償責任，其內容顯與事實不符，不
      足採信。
（三）次查，被告雖辯稱訂貨單都是丙○○拿給被告公司蓋章，
      證明他買的產品沒有問題云云。惟查，訂貨單上已載明「
      客戶名稱：國隆營造工程股份有限公司00000000（即被告
      公司之統一編號）」、且其上所載之客戶電話、地址及回
      傳之傳真號碼，均係被告所有，其上所蓋之公司大、小章
      亦為被告之印鑑章，此為被告所不爭執。而被告公司係於
      81年8 月19日即已設立，有長達10餘年之交易經驗，豈可
      能不知在訂貨單上蓋章即係以契約當事人自居之意？是被
      告辯稱僅係為確認丙○○所買產品無問題而在訂貨單上蓋
      章云云，顯然悖乎常理，要無足採。再者，履約過程中，
      原告曾應被告要求開立產品出廠證明及試驗報告轉交予業
      主七河局，產品出廠證明上更清楚記載「客戶名稱：國隆
      營造工程股份有限公司」、「公司名稱：信亮企業有限公
      司，負責人：乙○○」，試驗報告上亦明確記載「承包商
      ：國隆營造工程股份有限公司」，足見被告辯稱其未直接
      向原告訂貨云云，洵屬虛詞。被告又辯稱丙○○只是承包
      商，丙○○之前有開票給原告公司給付貨款，但是都跳票
      ，才跟被告請求貨款云云，惟原告並未收受丙○○個人開
      立支付系爭貨款之支票（蓋本件契約相對人係被告公司，
      並非丙○○，故原告公司不可能收受丙○○個人之支票）
      ，且被告就其上開主張亦未舉證以實其說，況原告係直接
      開立發票向被告請款，並非於向丙○○請款遭拒後，才轉
      向被告請求給付，益證被告所辯不實。
（四）退萬步言，縱被告有將石籠工程轉包予丙○○，被告亦應
      負表見代理之授權人責任：
    (一)按由自己之行為表示以代理權授與他人，或知他人表示為
      其代理人而不為反對之表示者，對於第三人應負授權人之
      責任，民法第169 條定有明文。故原無代理權，惟因本人
      有足使第三人信該他人有代理權之情形存在之表見事實，
      則本人亦應負授權人責任。查本件買賣契約之簽訂係丙○
      ○與原告法定代理人乙○○接洽，丙○○當時即向乙○○
      表示其係代表被告公司向原告訂貨，並傳真原證1 之手寫
      訂購單及工程圖面予原告，訂購單上並註明「From：國隆
      丙○○」。經原告查證結果，系爭工程確係由被告得標，
      原告遂信之，並於製作書面訂貨單後傳真予被告蓋章確認
      再回傳留存。是丙○○向原告訂貨時，既係以被告公司名
      義為之，而非「丙○○」個人或「景順工程行」名義，且
      訂貨單上又載明「客戶名稱：國隆營造工程股份有限公司
      00000000」等字樣，確認簽章部分所蓋用被告公司及負責
      人之印章亦係被告之印鑑章，被告並自承訂貨單係丙○○
      拿給被告公司蓋章，而該訂貨單又係自被告公司回傳無訛
      。是由上開訂約過程及往來文件之整體文義以觀，足見丙
      ○○顯係以被告之代理人自居，於訂約時並有表明代理被
      告之旨，且被告亦知其情事而未為反對之表示，則縱丙○
      ○事實上未獲授權，亦足使原告認為丙○○係有權代理被
      告為系爭買賣行為。
    (二)次查，原告接受丙○○以被告公司名義訂貨後，嗣均依約
      將貨品送至被告向七河局承攬之系爭工程工地現場，並由
      在工地現場之施工人員在載有「國隆」之送貨單上簽收，
      並施用於被告承包之系爭工程，，依此簽收系爭貨品之外
      觀行為，亦足令原告信被告為系爭買賣契約之買受人。且
      履約過程中，原告並有應要求開立以被告為客戶、承包商
      之產品出廠證明及試驗報告予被告持向業主七河局使用，
      已如前述，足見原告主觀上確信被告為契約當事人，且客
      觀上被告亦知丙○○以其名義購買系爭貨品。又原告係直
      接開立以被告為買受人之發票向被告請款，被告從未表示
      異議，亦未要求原告應向丙○○請款，也未將發票退回原
      告公司，則被告於接獲原告所開立，上載買受人為被告之
      發票時，應已知悉其轉包予丙○○之石籠工程（原告仍否
      認之），係以被告名義向原告買受貨品，且嗣後被告更持
      上開發票向稅捐機關申報納稅，之後復以公司名義匯部分
      貨款予原告以茲清償，足證被告係明知丙○○以其名義為
      代理行為，卻未為任何反對之意思表示，且其行為復足使
      原告認定其有授權丙○○代理為系爭買賣，則依民法第16
      9 條規定，被告自應負表見代理授權人之責任。又丙○○
      於交易時，從未表明是以被告公司轉包其之石籠工程而購
      料，被告亦從未向原告表示過其有將石籠工程轉包予丙○
      ○，復未能舉證證明原告明知或可得而知丙○○係無權代
      理，而被告與七河局間既有不得轉包之限制，衡情丙○○
      亦不可能告知原告有轉包之情，則被告與丙○○間之內部
      關係如何，顯非外人可得而知，原告自無從知悉被告有將
      石籠工程轉包予丙○○之事實，自難認原告有明知或可得
      而知丙○○無代理權之情事，要無民法第169 條但書規定
      之適用。則原告依買賣及表見代理之法律關係，請求被告
      給付系爭貨款，自屬有理。
（五）被告又辯稱其係將工程分包（前則稱轉包）予丙○○，且
      系爭工程因變更設計導致總工程款變更為6,581,500 元，
      丙○○承作之工程為580 萬元，仍在總工程款範圍內，並
      無不合理之處，且被告亦已支付丙○○計5,867,280 元云
      云。惟查，依被告所提之工程結算驗收證明書所示，第1
      次變更設計會勘紀錄，經簽准後准予辦理增加金額1,316,
      500 元之時點係在94年8 月19日，換言之，被告所承攬系
      爭工程之工程款至早係於94年8 月19日才從原決標金額53
      5 萬元增加為6,666,500 元，在此之前，承攬總價款仍為
      535 萬元，則被告豈可能於94年4 月20日（即變更設計增
      加金額前）將其中一部分之工程以超過承攬總價款之580
      萬元轉包予丙○○施作（若如被告主張係分包，則丙○○
      施作部分當非屬系爭工程之主要部分，承包金額更不可能
      超過被告承攬之總價款）？此顯違常理甚明，足證被告與
      丙○○間根本無所謂轉包或分包契約存在。至被告雖復提
      出請款單7 紙，藉欲證明其已給付工程款予丙○○，惟該
      7 紙請款單是否確為丙○○所提出？並無證據可資證明，
      且其上丙○○之簽名與原證1-1 訂購單上丙○○之簽名，
      經以肉眼比對結果，其字形勾勒並不相符，則該等請款單
      是否確係丙○○所書寫？更屬可疑，原告否認其真正。再
      者，該等請款單上僅有記載請款事由、科目、金額及領款
      人而已，其餘部分均附之闕如，亦未經被告公司會計、經
      理、負責人等核章簽認，且請款單僅係提出憑以作為請款
      之用而已，並非付款證明，亦不能證明被告已依請款單上
      之金額如數給付（否則被告不致主張其於95年1 月9 日匯
      予原告之596,450 元係屬應付丙○○工程款之一部），被
      告既未能提出其係於何時、以何方式給付款項予丙○○之
      付款證明，其辯稱已給付丙○○580 萬元之工程款云云，
      自屬無據。況被告與丙○○間是否有轉（分）包契約存在
      、是否有給付工程款予丙○○，係被告與丙○○間之內部
      關係，原告並無從得知，系爭買賣契約既係存在於兩造之
      間，被告即應依約給付貨款予原告，若其有給付款項予丙
      ○○，且款項中並含系爭貨款，亦係被告應另向丙○○請
      求返還之問題，其以已付款予丙○○為由拒付原告貨款，
      並非正當理由。
（六）被告復辯稱本件縱有表見代理之適用，其亦應僅就訂貨單
      上有被告蓋用公司確認章之部分負責云云。惟查，原告所
      主張貨款金額之全部貨品（包含未經被告蓋章回傳之訂貨
      單及口頭訂單部分），均已送至被告向第七河川局承攬之
      濁口溪工程工地，並使用於是項工程，此有送貨單、原告
      94年6-10月之帳簿內頁、發票及託運單在卷可憑（原證2
      、6 參照），且94年8 月3 日第2 次訂貨後，原告有於94
      年8 月17日出具試驗報告，94年10月11日訂貨後，原告亦
      有於94年10月18日出具試驗報告予被告持向業主七河局使
      用，且被告嗣亦持系爭貨款金額全部之發票申報納稅，足
      見客觀上被告係以契約當事人自居，否則亦係明知丙○○
      以其名義向原告購買貨品，然未為任何反對之意思表示；
      況被告並未能證明原告就除第1 次之訂貨部分外，明知或
      可得而知丙○○無代理權，則依民法第169 條規定，被告
      自應就系爭貨款之全部負表見代理授權人之責任。
（七）被告雖辯稱其將系爭工程之一部轉包予丙○○，本件係丙
      ○○個人向被告訂貨，被告在訂貨單上蓋章係為確認丙○
      ○所訂貨品沒問題，貨款發票則係丙○○請原告直接開給
      被告，被告直接匯款596,450 元予原告是縮短給付，其應
      付予丙○○之工程款皆已付清云云，並舉證人丙○○到庭
      為證，另證人丙○○復提出訴外人真順營造有限公司（下
      稱真順公司）之台灣中小企業銀行支票簿封面及自書之開
      立予原告公司之貨款支票明細附卷以佐。惟查，證人丙○
      ○所證均不實在，明顯係迴護被告之詞，不足採信：
    (一)證人丙○○固證稱：我第1 次跟原告訂貨時，是原告公司
      小姐接的，我有說我是賴先生，是國隆的的協力廠商，是
      用工程名稱訂貨。因為被告是得標廠商，所以訂貨單才寫
      被告的公司名稱，原告公司回傳訂貨單到被告公司後，我
      拿給被告公司人員看確認訂貨符合工程要求後蓋章云云。
      惟查，證人丙○○第1 次打電話至原告公司訂貨時，是原
      告公司會計曾湄清接的，因丙○○表示要訂貨，故會計小
      姐直接將電話轉由原告法定代理人乙○○處理，乙○○並
      在電話中親自與丙○○討論尺寸、價格，丙○○當時有告
      訴乙○○他是國隆的人。蔡靜惠傳真訂貨單至被告公司後
      ，曾向被告公司小姐確認，並請被告公司看如無問題就蓋
      章回傳之事實，業據原告法定代理人蔡靜惠於本院陳述明
      確（96年11月26日言詞辯論筆錄），並有原告公司之會計
      曾湄清可以作證，足證證人丙○○證稱其有告知原告公司
      小姐其為被告之協力廠商一節不實。況丙○○傳真訂購單
      向原告訂貨時，訂購單上即已明載「From：國隆丙○○」
      ，倘丙○○係承包被告工程，或為被告之協力廠商，自應
      在訂購單上載明才是。且本件係經乙○○查證系爭工程確
      為被告向七河局承攬後，才以被告為「客戶」製作訂貨單
      傳真予被告，並經被告蓋用公司大、小章後，在被告公司
      內回傳予原告確認無訛，若系爭貨品並非被告而係丙○○
      訂購，為何被告於回傳時，未針對「客戶名稱：國隆營造
      工程股份有限公司」提出異議？為何不在其上註明係丙○
      ○訂貨？況被告早在81年間即已開始營業，有公司基本資
      料為憑，被告既有長達10餘年之交易經驗，豈可能不知在
      訂貨單上蓋章即係以契約當事人自居之意？豈可能僅因為
      確認丙○○所訂之貨符合工程需求即在訂貨單上蓋用公司
      大小章？此一說法明顯違反常理及經驗法則，更與商業習
      慣不符，殊難置信。足證被告於收受原告傳真之訂購單時
      ，即明知其為本件買賣契約之買受人，或至少已明知丙○
      ○表明為其代理人，而仍不為反對之意思表示，自應負買
      受人給付貨款之責或依表見代理之規定負授權人責任。
    (二)次查，證人丙○○雖證稱其係請原告直接開發票給被告，
      因為這樣比較方便云云。惟查，被告若有將向七河局承攬
      之系爭工程轉包予丙○○，自應取得其直接交易對象之丙
      ○○即景順工程行所開立之統一發票憑以報稅才對，其若
      取得非直接交易對象之原告所開立之發票報稅，即已違反
      稅捐稽徵法第44條，而應受補稅及罰鍰之處分；且依被告
      與丙○○間之工程承攬同意書第4 條付款辦法（一）之約
      定，亦載明應由丙○○即景順工程行開立發票請款，且不
      得以其他公司發票抵用等語，被告既向公家機關承包工程
      ，且已營業長達10餘年之久，豈有可能僅為了「方便」而
      故違法令及契約之理？且原告若明知系爭貨品係丙○○所
      訂購，則原告理應直接開立買受人為丙○○或景順工程行
      之發票，並將發票直接寄給丙○○而向其請款才是，何以
      均以被告為買受人開立發票，並逕寄發票給被告向被告請
      款？況原告若逕開立發票予被告，即構成跳開發票，一旦
      被查獲，將須負擔高額罰鍰，原告又豈有可能為了「方便
      」而為此損人損己之事？
    (三)再查，證人丙○○雖證稱被告公司已將工程款全數付清予
      伊，請款單是被告公司製作，伊核對無誤後就會簽名云云
      。惟依被告所提出之請款單，並不能證明被告確已付清工
      程款予丙○○，且該筆工程款數額非少，被告若有付款，
      自應有證可憑（如係開票，應提出係何甲存帳戶之支票，
      若係現金，則應提出係自何帳戶領款支出），然被告迄今
      仍未能提出其已給付丙○○工程款之證據，自難僅憑證人
      丙○○之說詞，即遽認被告已付清款項。況依被告與丙○
      ○間之合約，載明工程尾款10% 俟工程驗收完成後請款付
      清（第4 條付款辦法（二）參照），然系爭工程七河局直
      至94年11月9 日始驗收完畢，被告竟於驗收完畢前之94年
      11月2 日即已付清尾款予丙○○，此亦匪夷所思而有違合
      約及工程慣例。再者，依證人丙○○所述，其於請款單上
      簽名時，業已確認被告已經付清，包括扣抵的部分云云，
      然被告所提最後1 張請款單之日期為「94年11月2 日」，
      若被告於94年11月2 日即已付清，而未再積欠丙○○任何
      工程款，則被告又有何必要再於95年1 月9 日代丙○○給
      付原告596,450 元之貨款？且依證人丙○○證稱，係因當
      時其人在工地，不方便經手這個貨款，所以請被告直接匯
      款給原告云云，但系爭濁口溪工程既於94年11月9 日即已
      驗收完畢，95年1 月9 日被告匯款當時，丙○○已不在工
      地，又何來因在工地而不方便經手貨款之說？足證丙○○
      所證明顯虛偽不實。
    (四)證人丙○○復證稱系爭工程石籠網之貨款伊都有開票給原
      告，並曾以50萬元現金換回其中1 張100 多萬元的票云云
      。惟查，證人丙○○自書之付款明細表內容並不實在，事
      實上，原告就系爭工程石籠網之貨款從未收過「真順公司
      」或「匯龍環保」之支票，丙○○更從未交付原告50萬元
      現金以換回1 張100 多萬元的票。原告所曾收受真順公司
      之支票，均非系爭工程石籠網之貨款支票，而係真順公司
      （負責人亦係證人丙○○）向七河局承包「荖濃溪高美大
      橋右岸低水護岸防災減災」及「旗山溪永吉橋上游右岸緊
      急搶修工程」後，向原告訂購石籠網及蛇籠網所應給付之
      貨款，此有決標公告、訂貨單、送貨單、發票等可資為證
      （原證8 、9） ，真順公司並交付該公司之支票憑以給付
      貨款（原證10，因上開2 工程之訂貨人均係真順公司，故
      原告公司係月結後，一併開立發票請款，真順公司亦合併
      簽發貨款支票憑以支付），但其中僅有1 紙面額為421,91
      1 元之支票有兌現，其餘3 紙面額分別為2,424,233 元、
      95,273元、728,000 元之支票到期則均未獲兌付，迄今真
      順公司仍積欠原告超過300 萬元之貨款未予清償。足證證
      人丙○○證稱其有交付真順及匯龍公司支票予原告以給付
      本件貨款等情，均非事實。反而，由原告就上開2 工程均
      係以得標廠商真順公司為客戶，發票亦係開立予真順公司
      請款，且僅收受真順公司之支票等情可知，原告主觀上均
      認知得標廠商才是向原告訂貨之買受人，故在系爭工程為
      被告所承攬之場合，且丙○○於訂購單上復載明係「From
      ：國隆丙○○」之情況下，原告主觀上亦相信本件係丙○
      ○以被告代理人名義向原告訂貨，因此，原告才會以被告
      為客戶製作訂貨單，並開立以被告為買受人之發票向被告
      請款，絕無可能認為丙○○才是真正之訂貨人。況證人丙
      ○○亦自承系爭濁口溪工程之工地上，並未懸掛丙○○或
      景順工程行之看板，而係懸掛被告公司之看板，則原告於
      送貨時，自亦無從知悉系爭貨品係丙○○向被告公司承包
      之工程所施用（原告仍否認丙○○與被告間有轉包合約存
      在），主觀上更不可能認定丙○○或景順工程行為系爭買
      賣之當事人。
    (五)綜上所陳，證人丙○○於本院所證情節均非事實，且由其
      所述被告於訂貨單上蓋章之緣由（確認購買之產品沒有問
      題），及原告於訂貨單上記載客戶名稱為被告之原因（為
      記憶丙○○所訂購之貨物係使用於何一工程），以及原告
      為何開具發票載明買受人為被告（係基於丙○○之請求而
      作成）等節，竟與被告所辯絲毫不差，復參以被告並未能
      提出其有給付丙○○工程款之證據一情，則證人丙○○與
      被告間是否有達成某種協議或利益交換，而推由丙○○出
      面作不利原告之證詞，以利於被告規避本件貨款之給付（
      按丙○○反正已無資力給付本件貨款，故其若一肩扛下，
      對其而言，並無差別）？自非無可疑。乃證人丙○○所證
      情節既有上述種種不合理且與事實不符之處，再參以被告
      與丙○○間之轉包契約所示各種悖離常理之現象（明知公
      共工程不得轉包、轉包工程款竟較被告承攬之工程總價款
      還高、契約中無完工期限及逾期罰款之約定、丙○○從未
      交付景順工程行之發票請款、被告從未交付抬頭禁背之支
      票予丙○○、工程承攬同意書之製表日期竟在訂約2 年後
      之96年4 月20日等），已足證丙○○與被告間實際上並無
      所謂轉包合約存在，該工程承攬同意書亦可疑係被告臨訟
      偽作，用以逃避本件貨款之清償責任甚明。
（八）綜上，爰依民法買賣之法律關係，請求被告給付貨款等語
      。並聲明：(一)被告應給付原告2,967,235 元，及自96年4
      月20日起至清償日止，按週年利率5%計算之利息。(二)願供
      擔保請准宣告假執行。
三、被告則以：
（一）兩造間並無任何貨物買賣之關係，故原告訴請被告給付貨
      款，並無依據。查原告主張之貨物買賣關係是存在於原告
      與訴外人丙○○即景順工程行間，原告自應向丙○○為主
      張始屬正確。
（二）被告前向七河局承攬系爭工程，嗣將工程之一部分即石籠
      工程轉包予丙○○施作，雙方並於94年4 月20日簽訂工程
      承攬同意書。嗣丙○○向原告購買相關產品用以履行其承
      攬義務，而被告亦已將全部工程款580 萬元給付予丙○○
      完畢，故原告應係向丙○○為買賣關係之請求，而非向被
      告公司。
（三）丙○○確以其自己名義向原告公司訂貨，此為原告公司所
      明知，原告公司亦知悉丙○○之景順工程行向被告公司分
      包部分工程之事實，而原告公司之訂貨單載明客戶名稱為
      被告公司，係原告公司片面所為之記載，並無拘束被告公
      司之效力，且其記載被告公司名義之目的，純係為了記憶
      丙○○所訂購之貨物係使用於何一工程，以方便請款之用
      而已（蓋丙○○與原告公司素有往來，訂貨之使用目的不
      一，請款時間自亦不同），並非指訂購名義人而言。至於
      原告公司開具統一發票載明買受人為被告公司，亦係基於
      丙○○之請求而作成，並非出於被告公司之要求。故不論
      丙○○與被告公司間之關係如何，被告公司既未向原告公
      司訂貨，而係丙○○向原告公司訂貨，則原告依法僅能向
      丙○○主張貨款債權之請求，自不能因目前難以向丙○○
      為請求，即轉而向被告公司為主張，並虛稱二造間存有買
      賣關係。
（四）按政府採購法雖有轉包禁止之規定，但並不禁止為分包（
      政府採購法第67條第1 項參照），故被告公司將一部分工
      程分包予丙○○施作，並未違反規定；再者，本件為民事
      請求，其重點在於何人向原告公司買受系爭貨物，而非在
      於工程是否有轉包或分包。被告公司向業主七河局所承包
      之系爭工程，後因變更設計之故，致總工程款變更為6,58
      1,500 元，丙○○所施作之工程為580 萬元，仍在總工程
      款範圍內，並無違反常理之處。而被告公司亦已支付丙○
      ○款項計586 萬7,280 元無誤（按上開給付款項，有部分
      係丙○○期前以借款方式取得，嗣於結算時再予扣抵）。
（五）被告與丙○○間曾有多次工程分包之合作經驗，合作期間
      彼此均有信任關係存在，除書面約定外，言詞上之要求亦
      均能互為遵守，原告公司僅以書面契約上未有部分事項之
      記載及請款方式與書面契約有所不合，據為主張之依據，
      此與被告公司與丙○○間之關係當時係建立在誠信合作之
      事實，自屬有所差異。否則試想：丙○○既非被告公司之
      員工，其自身亦經營景順工程行，故如被告公司與丙○○
      間無分包關係存在，則被告公司應自行向原告公司購貨才
      對，何須以丙○○名義為之？又何以原告公司所自行製作
      之訂貨單上竟多此一舉加列賴先生之字樣？如非原告公司
      確與丙○○從事交易行為，顯無贅列非屬被告公司員工之
      丙○○名義之必要。
（六）原告「早明知」與其交易之相對人為丙○○，並非被告公
      司，因此自無表見代理之適用情形。且退萬步言，本件即
      令有表見代理之適用，應僅止於被告公司所承包之系爭工
      程範圍內，至有關丙○○因其餘工程而向原告公司訂貨之
      款項，自不能趁此機會而一併要求被告公司代為付款。易
      言之，如認原告公司提出之訂貨單上有被告公司所蓋用之
      公司確認章，而因此認被告公司必須負表見授權人之責任
      ，但此部分僅為2,051,017 元（含稅），經扣除原告公司
      亦承認已清償之596,450 元，餘款應為1,454,567 元而已
      ，並非原告請求之金額。至其餘部分則無被告公司之確認
      簽章，自不能令被告公司負責等語置辯。並聲明：原告之
      訴駁回。
四、原告主張被告於94年間向七河局承攬系爭工程，被告有在系
    爭石籠網94年6 月6 日之訂貨單上蓋公司大、小章，原告開
    立之產品出廠證明上記載「客戶名稱：國隆營造工程股份有
    限公司」、「公司名稱：信亮企業有限公司，負責人：乙○
    ○」。系爭石籠網買賣之總金額即為發票上所載之金額，被
    告嗣後亦持發票向稅捐機關申報納稅，被告曾於95年1 月9
    日匯款596,450 元予原告。被告與證人丙○○即景順工程行
    所簽訂之工程承攬同意書，係被告臨訟所製作等事實，業據
    提出訂貨單影本1 份、統一發票影本9 張、存款往來明細影
    本及被告公司變更登記表各1 份為證（見第5 、8 、9 、10
    、11、54、58、59、72頁），且為被告所不爭執或自認（見
    第29、30、165 頁），堪信為真實。至原告主張之其他事實
    ，則為被告所否認，並以前揭情詞置辯。是本件之爭執點厥
    為：兩造間就系爭工程價金3,563,685 元之石籠網有無買賣
    關係存在？若有，被告現仍積欠原告多少金額之貨款？茲分
    述如下：
（一）被告主張就系爭工程，曾與證人丙○○即景順工程行成立
      石籠工程轉包契約（見第60頁），惟自認當時並未簽訂書
      面合約，僅口頭約定，所提出之「工程承攬同意書」（見
      第61頁）為96年4 月20日始製作等語（見第165 頁）。然
      衡以常情，該石籠工程之工程總價達580 萬元，豈有不於
      轉包時即94年4 月間訂立書面契約之理？況被告向七河局
      承攬之系爭工程為公共工程，被告與七河局簽訂之工程合
      約中，勢必有完工期限與逾期罰款之約定，果被告將其中
      之石籠工程轉包予丙○○施作，理應有完工期限及逾期罰
      款等約定，以防因丙○○施工遲延致被告遭七河局罰款。
      詎被告與丙○○所訂之上開工程承攬同意書中，就完工期
      限及逾期罰款竟完全未為任何約定（見第63頁第5 條之欄
      位均屬空白），此與一般工程慣例有違。是被告與丙○○
      間是否確有石籠工程之轉包契約存在，實屬可疑。由此亦
      可見證人丙○○證述與被告間就系爭工程，有石籠工程契
      約存在一節尚難遽信。
（二）依上述工程承攬同意書第4 條付款辦法之約定，乙方即景
      順工程行領款時，應攜合約書上所蓋用之公司章、負責人
      章，並不得以其他公司發票抵用，甲方即被告一律以抬頭
      禁止背書轉讓、劃線之期票支付；乙方於請款日須檢附足
      額且抬頭一致之發票，至工地計價請款。然丙○○卻直接
      以原告所開立、以被告為買受人之發票向被告請款，此與
      上開約定並不相符。被告復抗辯其係將工程分包予丙○○
      ，且系爭工程因變更設計致總工程款變更為6,581,500 元
      ，丙○○承作之工程為580 萬元，仍在總工程款範圍內，
      並無不合理之處云云。惟查，依被告所提之工程結算驗收
      證明書所示（見第106 頁），第1 次變更設計會勘紀錄，
      經簽准後准予辦理增加金額1,316,500 元之時間點係在94
      年8 月19日，是被告承攬系爭工程之承攬總價款在上開時
      間點前，仍為535 萬元，被告豈可能於前開第1 次變更設
      計增加金額前之94年4 月間，將其中之石籠工程以超過承
      攬總價款之580 萬元，轉包予丙○○施作？由此顯見被告
      所辯及證人丙○○就轉包契約存在之證述，均不可採。
（三）被告雖提出請款單7 紙（見第107 至109 頁），欲證明其
      已給付工程款予丙○○，惟該請款單上僅記載請款事由、
      科目、金額及領款人而已，其餘部分均為空白，亦未經被
      告公司之會計、經理與負責人等核章，且請款單之性質僅
      為提出憑以請款之用而已，並非被告付款之證明，亦不能
      證明被告已依請款單上之金額如數給付，尚難作為被告已
      給付工程款予丙○○之證明。況被告並未提出其他可證明
      其已給付工程款予丙○○之證據，如匯款證明或收據等，
      故難認被告已給付工程款予丙○○；至被告雖曾匯款596,
      450 元，然係被告直接匯至原告之帳戶內（見第58、59頁
      ），亦難證明係被告給付予丙○○。且被告抗辯除上開59
      6,450 元外，其餘給付予丙○○之款項均係自公司帳戶提
      領現金云云；然被告自承提領之款項通常包含要給其他廠
      商之工程款，且公司帳冊上亦未記載該筆款項是要支付給
      誰等語（見第166 頁）。是被告此部分之抗辯即缺乏證據
      證明。況依上開請款單所示，被告每次支付予丙○○之工
      程款動輒數十萬元，如均以現金給付，且未請丙○○出具
      收據證明其業已收受，在在與常情有違。故被告此部分所
      辯亦不足採信。證人丙○○雖證稱被告有付清其石籠工程
      之款項，請款單是被告製作後，其核對匯款單無誤就會簽
      名等語（見第124 、126 頁）。惟查，一般工程之付款慣
      例均係下游廠商於每1 期工程完工後，檢具請款單、發票
      在工地向上游廠商請求估驗、計價，無訛後再由上游廠商
      蓋章在計價單上確認，並將其中1 聯交由公司會計作業款
      項撥付予下游廠商之事宜。詎證人丙○○竟係先看到被告
      匯工程款之匯款單，無誤後再於請款單上簽名，顯與工程
      付款慣例不符，是證人丙○○此部分證詞亦不可採。綜上
      ，足認被告與丙○○間就系爭工程中之石籠工程，並無轉
      包或分包契約存在。
（四）被告與丙○○間就系爭工程中之石籠工程，既無轉包或分
      包契約存在，則丙○○自無可能以自己名義與原告訂立系
      爭石籠網之買賣契約。觀之第1 份訂貨單所載（見第5 頁
      ），客戶名稱係記載被告之公司名稱與統一編號，地址、
      電話均為被告之公司地址與電話，下方確認簽章處則有被
      告公司之大、小章，此亦為被告所自認（見第29頁），並
      有被告之公司變更登記表及通聯紀錄查詢結果各1 份附卷
      可稽（見第72、93頁）。按當事人互相表示意思一致者，
      無論其為明示或默示，契約即為成立。當事人對於必要之
      點，意思一致，而對於非必要之點，未經表示意思者，推
      定其契約為成立，關於該非必要之點，當事人意思不一致
      時，法院應依其事件之性質定之。民法第153 條定有明文
      。本件訂貨單上，就石籠網之產品名稱、規格、單位、數
      量、單價及總價等買賣契約必要之點，均有所約定，且兩
      造之意思表示亦屬一致，此時買賣契約即為成立。被告、
      證人丙○○雖均稱被告在上開訂貨單上蓋章，用意係在確
      認丙○○所訂之貨物沒有問題云云（見第29、123 頁）。
      然查，被告公司係於81年8 月19日核准設立，有上開變更
      登記表可憑，迄至訂貨日即94年6 月6 日已有10餘年之久
      ，應非無交易經驗之公司，且其資本總額與實收資本總額
      均達37,500,000元，公司規模非小，衡情其專業程度應足
      以知悉在訂貨單上蓋公司之大、小章，應非僅在確認下游
      廠商所訂之貨物無問題，而係本身即為買受人，以契約之
      當事人自居之意。況該份訂貨單上從頭至尾均無丙○○或
      景順工程行之文字出現，被告應不致誤認為係丙○○或景
      順工程行所為之訂貨。是被告與證人丙○○此部分所述均
      悖乎常理，均無可採。
（五）就訂立系爭石籠網買賣契約之過程，證人丙○○係證稱：
      是人家介紹說原告品質不錯，我就打電話到原告公司，是
      原告公司小姐接的，我說要買他們的貨，我把我要的規格
      、尺寸告訴她，他們就回傳1 份訂貨單到被告公司，我在
      被告公司所在地等傳真，上面都打好尺寸、價格、數量，
      他們傳過來之後，我再拿給被告公司的人看... 當時我說
      我是賴先生，是被告的協力廠商，後來的訂貨我都只有說
      我是賴先生而已... 客戶名稱被告公司後面寫賴先生只是
      聯絡方便而已，沒有別的意思等語（見第122 、123 、12
      6 頁）。此過程核與原告之法定代理人乙○○於本院言詞
      辯論時所述之內容大致相符（見第129 頁）。按契約固須
      當事人互相表示意思一致始能成立，但所謂互相表示意思
      一致，並不限於當事人間直接為之，其由第三人為媒介而
      將各方互為之意思表示從中傳達因而獲致意思表示之一致
      者，仍不得謂契約並未成立（最高法院68年台上字第1504
      號判例要旨、84年台上字第2810號裁判要旨均可供參）。
      次按傳達意思之機關（使者）與代為表示意思之代理人不
      同，前者其所完成之意思表示，為本人之意思表示，其效
      果意思由本人決定，後者代理行為之意思表示為代理人之
      意思表示，其效果意思由代理人決定，表見代理人之意思
      表示亦然（最高法院62年台上字第2413號判例要旨參照）
      。查證人丙○○於與原告訂約時，並非以自己之名義而為
      ，而係以被告公司之名義，但又未表明係被告公司之代理
      人，尤其在第1 次訂貨，證人丙○○係先以「From：國隆
      丙○○」之名稱傳真有關石籠網之尺寸、數量與規格之明
      細予原告之法定代理人（「TO：信亮蔡's」），有傳真稿
      與附圖各1 份在卷可佐（見第33、34頁）；而第1 份訂貨
      單上並無任何丙○○或景順工程行之文字，證人丙○○在
      電話中亦僅表明自己是被告公司之協力廠商，而未表明係
      被告公司之代理人，顯見證人丙○○僅係居中撮合，傳達
      雙方之意思表示，雙方縱未謀面，亦無礙於契約之成立。
      嗣第2 、3 次訂貨，訂貨單上客戶名稱後面僅增加「賴先
      生」3 字，第3 次訂貨單上又多了丙○○之手機號碼。由
      上足見丙○○於訂立系爭買賣契約之過程中，僅係立於傳
      達意思機關（使者）之地位，代為傳達本人之意思表示，
      而非基於代理人之地位代為法律行為，被告亦無由自己之
      行為表示以代理權授與丙○○之行為，自無何表見事實，
      足使原告信丙○○有代理權存在。
（六）證人丙○○雖稱其有開票予原告用以支付系爭石籠網之貨
      款，惟有1 張面額100 餘萬之票是否包含其同時間承包其
      他工程之石籠網貨款，其不清楚等語（見第128 頁），然
      據其嗣後陳報本院之支票存摺與自行整理之付款明細所示
      （見第136 、137 頁），證人丙○○係以匯龍環保工程有
      限公司與真順營造有限公司之名義開立支票予原告，並非
      以丙○○或景順工程行之名義，是該等支票款項確否用以
      支付丙○○所稱積欠原告之系爭石籠網貨款，即有可疑。
      而證人丙○○證述：我在訂系爭工程的貨以前，沒有見過
      原告之法定代理人乙○○，但事後因為我跳票，我有去找
      她，請她寬限一段時間，我是因為別的工程跳票的等語（
      見第123 、124 頁）。核與原告之法定代理人乙○○於本
      院言詞辯論時所稱：丙○○有開別的工程的票給我，不是
      這個工程等語（見第130 頁）大致相符，並有原告所提出
      由真順營造有限公司於94年7 月與9 月間得標其他工程之
      決標公告各1 份、由真順營造有限公司向原告訂貨之訂貨
      單影本、產品出廠證明各1 份、送貨單影本8 份、由原告
      出具買受人為真順營造有限公司之統一發票影本8 紙及由
      真順營造有限公司與丙○○簽發之支票影本4 紙為證（見
      第148 至162 頁），顯見證人丙○○所稱支付石籠網貨款
      之支票並非支付系爭石籠網貨款之用，此外復查無其他可
      證明證人丙○○支付予原告系爭石籠網貨款之證據，自難
      謂系爭石籠網非被告所購買，而係丙○○所購買。
（七）基於上述，兩造間就第1 份訂貨單應已成立買賣契約，至
      第2 、3 份訂貨單，被告雖未在上面蓋章確認，但原告主
      張均有傳真至被告公司之所在地，此為被告所不爭執，而
      追加部分之貨物，雖無訂貨單亦未傳真。然依證人丙○○
      所證述：第2 、3 份訂貨單被告沒有再做確認，因為只要
      確認第1 次就可以了。我記得系爭石籠工程曾做壞過，要
      再重做，要再增加石籠網的數量等語（見第123 、124 頁
      ），及原告之法定代理人乙○○所述：第2 次他們就沒有
      回傳訂貨單，我想說第1 次他們有蓋章回傳就應該沒有問
      題。後面追加的部分是小姐在處理的等語（見第130 頁）
      。參以原告除第1 次訂貨單所示之貨物外，其餘貨物亦均
      有送貨至被告系爭工程之工地，有原告公司帳冊影本3 份
      、送貨單影本6 紙附卷可憑（見第44、45、47至49、52、
      53頁），而被告復於原告全部送貨完畢後支付一部分之貨
      款即596,450 元，且未指明其係支付第1 份訂貨單之貨款
      ，嗣又持前揭9 張統一發票報稅，堪認就第1 份訂貨單以
      外之其他貨物，被告與原告間應有買賣之默示合意。綜上
      ，兩造間就前揭9 張統一發票所載金額（含稅）之貨物既
      均有買賣關係存在，被告自負有給付該金額價金予原告之
      義務。而被告自認上開9 張發票之總金額為系爭買賣之交
      易金額（見第30頁），與原告之主張相符，則全部發票金
      額相加為3,563,685 元（449,820 元＋449,820 元＋449,
      820 元＋461,738 元＋425,565 元＋441,000 元＋408,14
      6 元＋39,375元＋438,401 元），扣除被告已給付原告之
      596,450 元，尚餘2,967,235 元未付，是原告訴請被告給
      付該筆款項，洵屬正當，應予准許。
五、再按「給付無確定期限者，債務人於債權人得請求給付時，
    經其催告而未為給付，自受催告時起，負遲延責任。其經債
    權人起訴而送達訴狀，或依督促程式送達支付命令，或為其
    他相類之行為者，與催告有同一之效力。」、「遲延之債務
    ，以支付金錢為標的者，債權人得請求依法定利率計算之遲
    延利息。」、「應付利息之債務，其利率未經約定，亦無法
    律可據者，週年利率為百分之五。」民法第229 條第2 項、
    第233 條第1 項前段及第203 條分別定有明文。查原告係於
    96年4 月19日當庭擴張請求之金額為2,967,235 元（見第28
    頁），此情並為被告之訴訟代理人所知悉，堪認與催告有同
    一之效力，是原告請求被告給付自96年4 月20日起至清償日
    止按法定利率計算之遲延利息，應予准許。從而，原告依買
    賣契約之法律關係，請求被告給付其2,967,235 元，及自96
    年4 月20日起至清償日止，按週年利率5%計算之利息，為有
    理由，應予准許。
六、原告陳明願供擔保聲請宣告假執行，經核於法並無不合，爰
    酌定相當之擔保金額宣告之。
七、本件事證已臻明確，兩造其餘攻擊、防禦方法及舉證，經審
    酌後認對於判決結果均無影響，爰不一一論述，末此說明。
八、結論：本件原告之訴為有理由，依民事訴訟法第78條、第39
    0 條第2 項，判決如主文。
中    華    民    國    97    年     2    月    18    日
                    民事第一庭  法  官  張以岳
以上正本係照原本作成。
如不服本判決，應於送達後20日內，向本院提出上訴狀並表明上
訴理由，如於本判決宣示後送達前提起上訴者，應於判決送達後
10日內補提上訴理由書（須附繕本）。
                                書記官  林志憲
中    華    民    國    97    年     2    月    18    日


司法院資訊處製作；財團法人民間司法改革基金會備份。
